臺灣屏東地方法院民事判決
110年度家訴字第8號
原      告  林榮志  

            林匡宏  


            林欣怡  


            林華恩  

            林易樺  

            林榮美  

            林春美  


            林富美  

            林明潔  


上  共  同
訴訟代理人  何俊賢律師
被      告  鍾怡均  

            鍾怡宏  

            鍾怡昌  

上列當事人間請求確認收養關係不存在事件，本院於民國111年3
月10日言詞辯論終結，判決如下：
    主  文
原告之訴駁回。
訴訟費用由原告負擔。
    事實及理由
壹、程序方面：
一、按訴狀送達後，原告不得將原訴變更或追加他訴，但被告同
    意、不甚礙被告之防禦及訴訟之終結者，不在此限，民事訴
    訟法第255條第1項第1、7款定有明文。本件原告等9人起訴
    時原請求「確認盧甘與鍾林菊英間之收養關係不存在。」，
    嗣於民國111年1月20日言詞辯論期日時當庭變更聲明為「確
    認盧甘與鍾林菊貞間之收養關係不存在。」，經被告等3人
    表示無意見，並為本案之言詞辯論(見卷第141頁)，且無礙
    被告等3人之防禦權，揆諸上開說明，應予准許。
二、次按確認收養關係存否事件，為家事事件法第3條第1項所定
    甲類第4款之家事訴訟事件，由第三人提起確認收養關係存
    在之訴，依同法第39條規定，應以養父母及養子女為共同被
    告；其中一方已死亡者，以生存之他方為被告。倘該收養關
    係之當事人均已死亡，其適格被告當事人，家事事件法雖未
    明定，惟同法第67條第1項規定「就法律所定親子或收養關
    係有爭執，而有即受確認判決之法律上利益者，得提起確認
    親子或收養關係存在或不存在之訴。」是原告有即受確認判
    決之法律上利益者，得提起確認收養關係存在之訴。又所謂
    即受確認判決之法律上利益，係指法律關係之存否不明確，
    原告主觀上認其在法律上之地位有不安之狀態存在，且此種
    不安之狀態，能以確認判決將之除去者而言。而原告法律上
    之地位，僅於與其主張之收養關係有法律上利害關係之人爭
    執該收養關係之存否時，始會有不安之狀態存在，而有以確
    認判決將之除去之必要，故確認該收養關係存在訴訟之被告
    當事人適格，即須與確認利益之有無併同考量。準此，原告
    如以否認該收養關係存在之人為被告，即不生被告當事人適
    格欠缺之問題。查原告等9人主張盧甘與鍾林菊貞(均已歿)
    間並無收養關係存在，然因鍾林菊貞之戶籍資料登載其為盧
    甘之養女，則其等間有無收養關係存在，足使原告等9人繼
    承之私法上地位有受侵害之危險，是原告等9人客觀上應有
    提起確認之訴之法律上利益，且被告等3人均未同意原告之
    上開主張，參諸前揭說明，原告等提起本件確認之訴，於程
    序上尚無不合。
三、再按言詞辯論期日，當事人之一造不到場者，得依到場當事
    人之聲請，由其一造辯論而為判決；不到場之當事人，經再
    次通知而仍不到場者，並得依職權由一造辯論而為判決，民
    事訴訟法第385條第1項定有明文，且此依家事事件法第51條
    準用於家事訴訟事件。本件被告癸○○於民國110年3月10日本
    院言詞辯論期日，經合法通知而無正當理由未到庭，依前揭
    規定，本院自得依職權由原告一造辯論而為判決，合先敘明
    。
貳、實體方面：
一、原告起訴略以：
　㈠緣盧甘(於民國(下同)104年7月13日死亡)與徐三妹(55年12月
    27日死亡)為姊妹關係，徐三妹生前無子嗣，是徐三妹死亡
    後遺產依法應由其姊妹即盧甘繼承之，盧甘於104年7月13日
    死亡，是徐三妹之遺產應由盧甘之直系血親卑親屬即原告等
    9人繼承之。惟查，原告等人辦理前開遺產繼承登記事宜時
    ，發現被繼承人盧甘之繼承人除原告等9人之外，另有鍾林
    菊貞為盧甘之養女，而應列為其繼承人，然原告等9人自有
    記憶以來，從未知悉渠等母親盧甘有收養養女鍾林菊貞，鍾
    林菊貞亦從未出現於盧甘或原告等人之生命中，原告等人及
    母親盧甘幾乎都於花蓮生活，鍾林菊貞則在屏東生活，雙方
    從無交集，逢年過節亦未見鍾林菊貞出現，盧甘死亡後，鍾
    林菊貞亦未來參加喪禮，足證盧甘與鍾林菊貞間不存在收養
    關係。
　㈡且查，經原告辛○○向屏東○○○○○○○○○查詢母親盧甘與鍾林菊貞
    有無存在收養關係時，屏東○○○○○○○○○函覆表示在戶政系統
    內未見有盧甘收養鍾林菊貞之記事，反而可查得鍾林菊貞與
    林享英、林黃香招(即林享英之前妻)間成立收養關係，足證
    盧甘與鍾林菊貞確實不存在收養關係，應係當時戶政單位登
    記錯誤所致(包含將盧甘姓名誤載為盧日)。準此，盧甘與鍾
    林菊貞間收養關係應不存在，惟因目前盧甘與鍾林菊貞間名
    義上仍為養母養女關係，致原告等9人間就徐三妹之遺產繼
    承事宜有不安定之狀態，該狀態可藉由確認盧甘與鍾林菊貞
    間收養關係不存在之訴予以除去，因此原告等人有提起本件
    訴訟之確認利益。
　㈢並聲明：請求確認盧甘與鍾林菊貞間之收養關係不存在。
二、被告子○○、丑○○答辯略以：
　　這是長輩的事情，被告等人之母親鍾林菊貞於70幾年離開，
    當時被告等尚年幼，不清楚是否有收養事實。就被告有記憶
    以來，父親有帶其等去花蓮找外公林享英，坐車要花很久的
    時間，當時被告等年紀雖小，但因南迴路況不佳，坐車一路
    吐到花蓮，故記憶深刻。因母親鍾林菊貞是美濃人，外公原
    居住於美濃，父母小時候常帶其等去美濃玩，其等也知道美
    濃都有親戚，外公搬遷至花蓮後就較少與外公互動。現當事
    人既均已過世，僅餘戶政資料之記載可資為證，自應以戶政
    資料記載為準，原告應就盧甘與鍾林菊貞收養關係不存在負
    舉證責任。並均聲明：駁回原告之訴。
三、被告癸○○於本院111年1月20日言詞辯論期日到庭答辯略以：
    小時候去花蓮時，外公林享英有陪被告玩，本件收養關係戶
    政並未登記錯誤，戶政機關當時依據法律進行而延續收養關
    係，盧甘也未否認收養事實，若其否認收養應會終止收養關
    係，當時父親知道盧甘是林享英第二任配偶，既然戶政機關
    有明確記載盧甘與鍾林菊貞間收養關係存在，若原告主張該
    收養關係不存在，應由原告負舉證之責等語；嗣經本院合法
    通知，未於本院111年3月10日言詞辯論期日到庭，亦未另提
    出書狀為任何聲明或陳述。
四、兩造不爭執事項：
　㈠徐三妹與盧甘為姊妹關係，徐三妹生前無子嗣，其於55年12
    月27日死亡後，遺產應由其姊妹即盧甘繼承之。盧甘為原告
    辛○○、壬○○、戊○○、己○○、乙○○之母，為原告甲○○、丁○○、
    丙○○、庚○○之祖母，於104年7月13日死亡(見卷第25至63頁)
    。 
　㈡鍾林菊貞為被告癸○○、子○○、丑○○之母，鍾林菊貞於71年2月
    12日死亡，其戶籍登載於35年3月4日養子緣組入籍，為林享
    英之養女，林享英與原配偶林黃香招兩願離婚後，再於42年
    4月15日與盧甘結婚，嗣鍾林菊貞之戶籍登載養父為林享英
    、養母為盧甘(見卷第151至153頁)。
五、得心證之理由：
  ㈠查已亡故訴外人林享英於日治時期昭和18（即民國32年）年2
    月4日與林黃香招結婚，於光復後民國35（下同)年3月4日單
    獨收養林菊貞為養女。嗣林享英與林黃香招於41年10月15日
    離婚，再於42年4月15日與盧甘結婚，林菊貞於45年8 月9日
    由花蓮遷籍高雄美濃鎮記載盧甘為林菊貞之養母。71年2 月
    12日鍾林菊貞死亡除戶，雖記載養母為盧日，顯然應為繕寫
    之誤。以上事實為兩造所不爭，並有本院函調影印於卷之戶
    籍謄本（審理卷第151-153頁及第181-189頁）為憑，自應信
    為真實。
　㈡原告主張林享英35年3 月4日收養鍾林菊貞之際，林享英與林
    黃香招已於32年2月4日結婚，何以戶籍謄本上一直以來只有
    林享英有收養登記，而從未有林黃香招收養鍾林菊貞之記載
    ？是林享英與林黃香招未共同收養，還是曾共同收養但漏為
    登記？若以上述三人戶籍變動頻繁之情況而言，如結婚、收
    養、離婚、遷籍等多次異動，如有漏載，以林享英曾擔任花
    蓮市中華路派出所警員之職務（審理卷第31頁），當時警政
    戶政合一之年代，就近更正，至為方便，豈能任其漏載誤載
    ？衡之當時之主客觀因素，應以有意單獨收養始符常理。
　　況且，戶籍登記為身份證明之重要憑據，如無其他證據足以
    推翻其記載內容，依民事訴訟法第355條規定，自應推定其
    為真正。本件原告既無法提出林黃香招與鍾林菊貞有收養關
    係存在，只得認定本件係林享英於婚後單獨收養鍾林菊貞，
    然其效力如何，是否影響嗣後盧甘收養鍾林菊貞之效力，亦
    有探討之必要。按收養子女違反民法第一千零七十四條之規
    定者，民法雖未設有類於撤銷結婚之規定，僅許一定之人向
    法院請求撤銷，但結婚與收養子女同為發生身分關係之行為
    ，關於撤銷違法結婚之規定，在違法之收養亦有同一之法律
    理由，自應類推適用。故有配偶者收養子女，未與其配偶共
    同為之者，其配偶得向法院請求撤銷之，並非當然無效。
　  （最高法院33年上字第3225號民事判例）查本件林享英未與
    配偶林黃香招共同收養固違反上開規定，然依上開實務見解
    並非無效，並為說明。
　㈢本件為林享英單獨收養鍾林菊貞，林黃香招並未共同收養鍾
    林菊貞，林享英與林黃香招離婚後，再與盧甘結婚等事實，
    已如前述。嗣林菊貞於45年8月9日轉入變更設籍高雄美濃時
    ，同時記載養母盧甘（審理卷第153頁），復於57年5 月10
    日結婚轉籍屏東縣，亦載明盧甘為養母，並均登載林享英為
    養父，雖盧甘之戶籍上並無收養鍾林菊貞之登記，應屬作業
    連繫上之疏漏，然戶籍登記既為身份認定重要之公文書，在
    沒有任何證據足以推翻之情形下，依法仍應推定為真正。是
    盧甘收養鍾林菊英之事實應為真實。據上說明，林黃香招並
    未收養鍾林菊貞，盧甘於與林享英結婚後，再收養鍾林菊英
    ，因此亦不生一人同時為兩人收養之情況，要不影響盧甘收
    養之效力，併為說明。
  ㈣被告子○○陳稱：「我自己的印象是我們當時有坐金馬號到臺
    東換火車再到花蓮找外公外婆，他們給我的印象都是很疼愛
    孫子的長輩都是普通的問候，我當時已經國小3-5 年級，我
    和弟弟一起去，我姐姐沒有去，是因為我姐姐當時照顧我得
    癌症的母親，所以我們當時其實是要去花蓮借錢，因為當時
    沒有健保，所以我父親有標會借錢，所以很多會角來要錢，
    我母親過世他們沒有來但是他們有包白包來，上面有寫林享
    英及盧甘，我有問我父親，我父親說是花蓮的外公外婆，後
    來比較沒有常去，是因為家中只剩下我父親為生活上的支柱
    ，我們都在讀書沒有謀生能力，最後我國中畢業要去讀軍校
    之前要去報到之前，花蓮那邊還有給一個紅包就是送我和弟
    弟去當兵的意思，我父親說這就是花蓮的外公外婆給的…」
    被告癸○○陳稱：「原告說的是上一輩的事情，我的父親與盧
    甘是有熟的，我父親其實是清楚，只是因為他過世了，我們
    這輩並不清楚，我父親是在去年10月過世。我父親有跟花蓮
    的親戚就是原告的長輩借錢，但是他們不借，這件事情因為
    原告是晚輩所以當然不清楚。」（審理卷第206頁）據上陳
    述內容，參互以觀，鍾林菊貞與盧甘、林享英之間，並非毫
    無互動，當鍾林菊貞罹癌困窘之際，被告之父親何以千里迢
    迢遠赴花蓮借款求援，雖未如願，但林享英與盧甘於鍾林菊
    貞過世時，送上白包（奠儀）致意，又致贈紅包予入伍從軍
    的子○○、癸○○等人，兩家互動情形，可見一般，在在皆足以
    說明鍾林菊貞與盧甘之間，確實具有親屬間之互動關係，並
    非只有法律上或形式上之養親關係而已。至於原告主張盧甘
    過世時，訃文未列鍾林菊貞為養女，亦未通知被告等人奔喪
    ，足見盧甘生前並未收養鍾林菊貞云云。惟查，被告之母鍾
    林菊貞於38歲身歿，養家遠在花蓮，兩地相隔，被告等年幼
    仍待教養，兩家遂漸離漸遠。衡情長輩離世之後，彼此中斷
    往來，乃一般家族發展之常態，不應以後代子孫未有親情互
    動，而推論上一代人間親子關係不存在之事實。
六、據上說明，本件鍾林菊貞之戶籍謄本多次登載及轉載了養母
    盧甘，養父林享英，自應推定為真實。其次，鍾林菊貞於出
    生月餘（35年2月20日出生，同年3月4日收養）即被林享英
    收養，迨至盧甘與林享英於42年結婚時，鍾林菊貞方才7 歲
    左右，尚屬年幼，若非受到林享英與盧甘之照顧扶養，如何
    長大成人，更足以印證盧甘與鍾林菊貞之收養關係為真實。
    是以，原告主張盧甘與鍾林菊收養關係不存在，尚不足採取
    。
七、綜上，本件原告請求確認盧甘與鍾林菊貞間收養關係不存在
    ，為無理由，應予駁回。
八、據上論結，依家事事件法第51條準用民事訴訟法第78條判決
    如主文。

中　　華　　民　　國　　111 　年　　5 　　月　　31　　日
                   家事法庭     法  官　廖文忠
以上正本證明與原本無異。
如對本判決上訴，須於判決送達後20日內向本院提出上訴狀。如
委任律師提起上訴者，應一併繳納上訴審裁判費。
中　　華　　民　　國　　111 　年　　5 　　月　　31　　日
                                書記官　黃佳惠